【裁判字號】    90,上更(一),349
【裁判日期】    900830
【裁判案由】    違反區域計畫法
【裁判全文】
臺灣高等法院臺南分院刑事判決         九十年度上更(一)字第三四九號       Ｃ
      上  訴  人
      即  被  告  甲  ○  ○
右上訴人因違反區域計畫法等案件，不服臺灣臺南地方法院八十六年度訴字第一九七
二號中華民國八十七年二月二十七日第一審判決（起訴案號：臺灣臺南地方法院檢察
署八十六年度營偵字第一八五二號），提起上訴，本院判決後，經最高法院發回更審
，本院判決如左：
      主      文
原判決關於甲○○部分撤銷。
甲○○為採取土石之經營行為，未先擬具水土保持計畫，致生水土流失，處有期徒刑
六月，如易科罰金，以佰元折算壹日。
扣案之記事本五冊、估價單八本均沒收。
      事      實
一、甲○○為台南縣柳營鄉○○段第三一八、三一九號土地之所有人，明知該地段之
    地目為旱，非都市計劃用地區域計劃土地之編定使用為特定農業區農牧用地，未
    經許可，亦未先擬具水土保持計劃，自民國（下同）八十六年初，僱用不知情之
    彭雪梅（業經判決無罪確定）擔任會計，及僱用不知情之陳龍輝（業經判決無罪
    確定），操作所有之挖土機及堆土機等機械，在該地挖取土方，並將挖掘後留下
    之凹地，提供予清潔公司以一車新台幣三百元之代價傾倒垃圾。於八十六年二月
    三日為台南縣環保局查獲，並經柳營鄉公所告發，命其不得再傾倒事業廢棄物等
    垃圾，但至同年九月，長達七月，業經合理期限，仍不遵從，繼績挖掘土方傾倒
    垃圾，甚且將鄰近作為水土保持維護設施之排水溝堤防鑿開缺口，致使垃圾場之
    污水連同土石垃圾一併排入排水溝中，造成水土流失。後於八十六年九月二十二
    日上午九時五十分，為警會同憲兵隊至現場查獲，並扣得挖土機及堆土機各一部
    ，及記事本五冊、估價單八本。
二、案經台南縣警察局移送台灣台南地方法院檢察署檢察官偵查起訴。
      理      由
一、上訴人即被告甲○○否認其有右揭犯行，辯稱：該地係窪地，鄰近德元埤水庫，
    放水時就會將其地淹沒，所以才向外買土方填土，並無挖掘土方及傾倒垃圾，排
    水溝缺口係颱風水災所致云云，
二、經查：前揭事實，有扣案挖土機及堆土機各一部，及記事本五冊、估價單八本可
    資佐證，並有照片四十三張及錄影帶附卷可憑，並經檢察官至現場勘驗明確，有
    勘驗筆錄附卷可稽。被告甲○○所有上揭土地之地目為旱，土地之編定使用為特
    定農業區農牧用地，亦有鹽水地政事務所八六所一字第六八五八號函及所附地籍
    圖與土地登記簿謄本在卷可憑，被告甲○○於八十六年二月三日經台南縣政府環
    保局及柳營鄉公所告發，復有台南縣政府環保局八六環字第三五二○號函及柳營
    鄉公所告發單附卷可查，自二月迄九月間長達七月之久，窪地填土豈需如此長的
    時間？上揭扣案記事本及估價單中並載有向垃圾車收費之記錄，現場所見亦多為
    塑膠袋裝之垃圾，而非廢土，被告稱係買土整地，顯然不實。又現場挖取土方之
    痕跡甚明，且於八十六年九月二十二日查獲時，受僱人陳龍輝正以一部貨車（未
    扣案）要將土方運出，為被告甲○○及陳龍輝承認在卷，並有上揭照片及錄影帶
    可佐，雖被告甲○○辯稱係陳龍輝載去填補凹地，惟受僱人陳龍輝於警訊中稱載
    往自己的田則裡，於偵查中方改稱也有去補路，前後所供不一，二人所供不同，
    顯不可採。是被告甲○○在該地挖取土石收費回填拉扱之事證明確。另排水溝遭
    挖開二處缺口，致使垃圾場污水連同土石、垃圾排入排水溝中，亦有照片為證，
    並經檢察官至現場勘驗明確。該處缺口不大，被告既有土方可載運出去，何以不
    能以土填滿該處缺口，足認所辯缺口為颱風水災所致，亦不足採。又受僱人彭雪
    梅坦承記事本及估價單上之筆跡為其所有，被告陳龍輝供承彭雪梅擔任其記帳工
    作，可見被告陳龍輝確有僱用不知情之彭雪梅為其記錄挖土、倒垃圾業務。而上
    揭地點曾經被告發，並告以應立即變更垃圾場之使用回復原有地目之利用，被告
    甲○○亦坦承鄉公所曾告知不得再傾倒垃圾，自二月三日迄九月二十二日，已有
    合理期限，而仍未遵從警示，繼續挖取土方，傾倒垃圾以牟利，並毀損作為水土
    保持維護設施之排水溝堤防，造成水土流失，其有違反區域計劃法及水土保持法
    之犯行，事證明確，應可認定。
三、按區域計劃法於八十九年一月二十六日修正公布，同年月二十八日生效，修正前
    該法第二十二條法定刑為處六個月以下有期徒刑、拘役或科三千元以下罰金，修
    正後法定刑為處六個月以下有期徒刑或拘役，新舊法比較結果，以舊法有利於被
    告，被告犯違反區域計劃法之罪在修正前，應依刑法法第二條第一項後之規定，
    適用修正前區域計劃法論處。核被告甲○○所為，係違反修正前區域計劃法第二
    十一條之規定而犯同法第二十二條之罪，及違反水土保持法第八條第三款、第十
    二條第一項、第三十三條第一項第二款之規定、而犯同法第三十三條第三項前段
    之罪。被告利用不知情之陳龍輝及彭雪梅犯罪，為間接正犯，應依直接正犯處刑
    之。被告上開二犯行，係一行為觸犯數罪名，為想像競合犯，依刑法第五十五條
    從一重依水土保持法第三十三條第三項前段之罪處斷。
四、原審予被告甲○○論科，固非無見，惟原判決認為受僱人陳龍輝與被告甲○○係
    共同正犯，受僱人彭雪梅係幫助犯，均有未洽；又被告甲○○在自己所有土地為
    上開違法行為，固應予處罰，但原判決量處被告有期徒刑八月，併科罰金新台幣
    三十萬元，稍嫌偏重。被告甲○○上訴意旨否認其有前開犯行，雖不足採，但其
    認原審對其量刑偏重，則有理由，且原判決亦有上開未洽之處，即無可維持，應
    由本院將原判決關被告甲○○部分撤銷改判。因此審酌被告甲○○犯罪之動機、
    目的、手段、所生危害、犯罪後態度等一切情狀，量處被告有期徒刑六月。依修
    正前刑法第四十一條規定犯最重本刑為三年以下有期徒刑以下之罪，而受六個月
    以下有期徒刑拘役之宣告，因身體、教育、職業、家庭之關係或其他正當事由，
    執行顯有困難者，始得宣告易科罰金。惟按中華民國九十年一月四日修正，同年
    月十日經總統公布施行之刑法第四十一條第一項規定：「犯最重本刑為五年以下
    有期徒刑以下之罪，而受六個月以下有期徒刑或拘役之宣告，因身體、教育、職
    業、家庭之關係或其他正當事由，執行顯有困難者，得以一元以上三元以下折算
    一日，易科罰金。但確因不執行所宣告之刑，難收矯正之效，或難以維持法秩序
    者，不在此限。」，被告行為後，法律變更有利於被告，因此依刑法第二條第一
    項前段之規定，適用修正後刑法第四十一條之規定，就被告所受宣告有期徒刑六
    月，併予宣告易科罰金之折算標準。扣案記事本五冊、估價單八本均為被告所有
    供犯罪所用之物，依法宣告沒收。至扣案挖土機及堆土機各一部雖亦為被告甲○
    ○所有，然該等機械並非專供犯本案之罪所用之物，不予宣告沒收，併此敘明。
據上論斷，應依刑事訴訟法第三百六十九條第一項前段、第三百六十四條、第二百九
十九條第一項前段，修正前區域計畫法第二十一條、第二十二條，水土保持法第八條
第三款、第十二條第一項、第三十三條第一項第二款、第三十三條第三項前段，刑法
第十一條前段、第二條第一項前段、後段、第五十五條、第四十一條第一項前段、第
三十八條第一項第二款，罰金罰鍰提高標準條例第一條前段、第二條，判決如主文。
本案經檢察官李傳來到庭執行職務。
中    華    民    國      九十      年      八      月      三十        日
                                  臺灣高等法院臺南分院刑事第一庭
                                      審判長法官  鄭    文    肅
                    法官  王    浦    傑
                                            法官  黃    三    哲
右正本證明與原本無異。
如不服本判決，應於判決送達後十日內向本院提出上訴狀，其未敘述理由者並應於提
出上訴狀後十日內向本院補提理由書（應附繕本)。
                                      法院書記官  陳    淑    貞
中    華    民    國      九十      年      八      月      三十一      日
附錄法條：
水土保持法第八條第二款：
下列地區之治理或經營、使用行為，應經調查規劃，依水土保持技術規範實施水土保
持之處理與維護：
一、集水區之治理。
二、農、林、漁、牧地之開發。
三、探礦、採礦、鑿井、採取土石或設置有關附屬設施。
四、修建鐵路、公路、其他道路或溝渠等。
水土保持法第十二條第一項：
第八條第一項第三款至第四條之開發、經營或使用行為，以及於山坡地及森林區內從
事農、林、漁、牧地之開發利用所需之修築農路、開挖、整地或整坡作業，其水土保
持義務人應先擬具水土保持計畫，送請主管機關核定，如屬依法應進行環境影響評估
者，並應檢附環境影響評估結果一併送核，其水土保持計畫未經主管機關核可前，各
目的事業主管機關不得逕行核發開發或利用之許可。
水土保持法第三十三條第一項第二款：
有下列情形之一者，處新臺幣六萬元以上三十萬元以下罰鍰：
二、違反第十二條至第十四條規定之一，未先擬具水土保持計畫或未依核定計畫實施
    水土保持之處理與維護者，或違反第二十三條規定，未在規定期限內改正或設施
    及所使用之保持技術規範者。
水土保持法第三十三條第三項：
第一項第二款情形，致生水土流失或毀損水土保持之處理與維護設施者，處六月以上
五年以下有期徒刑，得併科新臺幣六十萬元以下罰金；因而致人於死亡者，處三年以
上十年以下有期徒刑，得併科新臺八十萬元下罰金；致重傷者，處一年以上七年以下
有期徒刑，得併科新臺幣六十萬元以下罰金。


司法院資訊處製作；財團法人民間司法改革基金會備份。
